【裁判字號】    99,訴,483
【裁判日期】    991230
【裁判案由】    土地重劃
【裁判全文】
高雄高等行政法院裁定
                                       99年度訴字第483號
                                    99年12月16日辯論終結
原      告  傅奇
            傅桂花
輔  佐  人  傅恩松
被      告  屏東縣政府
代  表  人  曹啟鴻  縣長
訴訟代理人  吳澄潔  律師
上列當事人間土地重劃事件，原告不服內政部中華民國99年7月2
8日台內訴字第0990120173號訴願決定，提起行政訴訟，本院裁
定如下：
    主  文
原告之訴駁回。
訴訟費用由原告負擔。
    事實及理由
一、按「訴願之提起，應自行政處分達到或公告期滿之次日起30
    日內為之。」「利害關係人提起訴願者，前項期間自知悉時
    起算。．．．」「訴願事件有下列各款情形之一者，應為不
    受理之決定：．．．2、提起訴願逾法定期間或未於第57條
    但書所定期間內補送訴願書者。」「人民因中央或地方機關
    之違法行政處分，認為損害其權利或法律上之利益，經依訴
    願法提起訴願而不服其決定．．．得向高等行政法院提起撤
    銷訴訟。」「原告之訴，有下列各款情形之一者，行政法院
    應以裁定駁回之。但其情形可以補正者，審判長應定期間先
    命補正:．．．10、起訴不合程式或不備其他要件者。」訴
    願法第14條第1項、第2項前段、第77條第2款及行政訴訟法
    第4條第1項、第107條第1項第10款分別定有明文。次按「未
    受原處分之送達者，其提起訴願之期間，應自知悉時起算。
    」有最高行政法院57年判字第205號判例可參。又「處分機
    關未告知救濟期間或告知錯誤未為更正，致相對人或利害關
    係人遲誤者，如自處分書送達後1年內聲明不服時，視為於
    法定期間內所為。」復為行政程序法第98條第3項所明定。
    綜上可知，提起撤銷訴訟，以已經合法之訴願程序為前提，
    若未經合法訴願程序，遽而提起撤銷訴訟，即屬起訴不備其
    他要件，且其情形又不能補正，行政法院應以裁定駁回之；
    又提起訴願之期限，原則上應自行政處分達到或公告之次日
    起30日內為之，但例外於處分機關未告知救濟期間時，則訴
    願提起之期限延長至處分書送達後1年內。
二、查，原告傅奇因所有坐落屏東縣東港鎮○○段811、813、
    819、821、823、827、828、830、834、835、836地號，面
    積1015.16平方公尺土地及原告傅桂花因所有同段844、845
    地號，面積13.09平方公尺土地，經劃入屏東縣東港鎮○○
    段自辦市地重劃事件，不服被告所為(1)民國96年7月18日屏
    府地劃字第0960145537號函（同意訴外人洪茂桂等人發起成
    立東港鎮○○段自辦市地重劃籌備會）、(2)96年8月13日屏
    府地劃字第0960149648號函（同意核定東港鎮○○段自辦市
    地重劃籌備會申請擬自辦市地重劃區實施範圍及重劃區名稱
    ）、(3)97年3月12日屏府地劃字第0970043067號函（核准辦
    理屏東縣東港鎮○○段自辦市地重劃案）及(4)97年6月11日
    屏府地劃字第0970114964號函（核定東港鎮○○段自辦市地
    重劃區重劃會第1次會員大會紀錄、章程、第1次理事會紀錄
    、會員名冊、理事名冊、監事名冊、第2次會員大會紀錄、
    第2次理事會紀錄），共同提起本件行政訴訟，請求撤銷被
    告所為上開4函，此經原告陳明於卷並有起訴狀可稽。
三、經查，被告上開4函均未以原告為相對人，亦未對原告為送
    達，乃被告所不爭，且有各該函附原處分卷足佐；惟上開(2)
    (3)函之相對人東港鎮○○段自辦市地重劃籌備會於被告以上
    開(2)96年8月13日屏府地劃字第0960149648號函核定該籌備
    會申請擬自辦市地重劃區實施範圍及重劃區名稱後，即以96
    年8月27日新仁自籌字第960827017號通知單通知原告傅奇
    以將於同年9月3日上午10時舉行土地所有權人座談會（原告
    傅桂花部分因96年11月28日始因贈與取得上開土地，故未受
    通知），該通知單說明欄載明該籌備會已獲被告(2)96年8月
    13日屏府地劃字第0960149648號函核准自辦市地重劃區實施
    範圍及重劃區名稱之意旨，且經原告傅奇收受在案，有開
    會通知單及掛號收件回執影本附原處分卷（附件20）可參；
    另原告2人分別於97年3月25日、97年3月21日收受東港鎮○
    ○段自辦市地重劃籌備會97年3月19日新仁自籌字第970319
    001號通知函，其內容係通知自辦市地重劃區計畫書已於97
    年3月12日經被告以屏府地劃字第0970043067號函核准【即
    上開第(3)函】並已公告，請原告等土地所有權人於公告期間
    至公告處所閱覽如對計畫書內容有反對意見時，可於公告期
    間提出並副知被告等旨；此有上開函及原告2人之郵政掛號
    收件回執影本附本院卷（第92頁、第93頁）可證。足認原告
    於97年3月間已知悉其上揭土地已被劃入屏東縣東港鎮新仁
    自辦市地重劃範圍，此亦經原告傅桂花之輔佐人於本院99年
    12月16日行言詞辯論期日時證實無誤（言詞辯論筆錄第3頁
    ）。另參本院卷附之東港鎮○○段自辦市地重劃籌備會97年
    4月21日新仁自籌字第970421001號函及原告收受該函之收件
    回執影本（第95至98頁）可知，原告2人於97年4月23日復再
    被通知上揭情事，此復經原告傅桂花之輔佐人於本院99年12
    月16日行言詞辯論期日時證實無誤（言詞辯論筆錄第3頁）
    ；堪認原告於97年3、4月間即已自屏東縣東港鎮新仁自辦市
    地重劃籌備會處知悉被告上開(1)(2)(3)函。次依原處分卷所附
    被告上揭(1)(2)(3)函，均未為權利救濟之教示，按之上開訴願
    法第14條、行政程序法第98條第3項之規定，原告提起訴願
    救濟之期限延長自知悉時起算1年，則其97年3、4月間既已
    知悉被告上開(1)(2)(3)函，自應於98年3、4月前提起訴願，始
    為合法。又本件自辦市地重劃實施期間，因原告2人所有土
    地與地上物有妨礙重劃工程之施工，經屏東縣東港鎮新仁自
    辦市地重劃會以其2人為訴訟對造，向台灣屏東地方法院提
    起請求拆除地上物並交付土地予重劃會實施土地重劃工程之
    民事訴訟，該案起訴狀業於98年1月9日經原告2人收受，且
    於98年7月1日經上開法院判決原告敗訴在案，此有該民事起
    訴狀及其送達證書影本附本院卷（第117-130頁）暨民事判
    決書影本附原處分卷（附件22）足考；參以該民事起訴狀業
    已述及該重劃籌備會於成立後已召開會員大會並選任理、監
    事且送請被告備查（核定），復載有被告上開(4)97年6月11
    日屏府地劃字第0970114964號函文，則被告系爭(4)97年6月
    11日屏府地劃字第0970114964號函，縱未由該籌備會轉知原
    告，原告至遲於98年1月9日收受民事起訴狀繕本時應已知悉
    ，如欲爭議，亦應於99年1月9日前提起訴願，竟均遲至99年
    2月12日始對系爭4函一併提起訴願，此有訴願機關內政部載
    明總收文條碼之原告訴願書附訴願卷第126頁可稽；依上所
    述，顯已逾訴願之不變期間。原告於本件起訴狀載稱被告上
    開4函，係於98（誤載為99）年2月間因上述民事訴訟聲請閱
    覽卷宗始知悉云云，容非正確而不可採。
四、原告雖主張「通知應由官方通知，且依訴願法第14條第2項
    但書規定可知，訴願提起之期限應為3年，是本件應無提起
    訴願逾期之問題。」云云，惟觀諸訴願法第14條條文係用「
    達到」字眼，可知其所重者，是處分相對人或利害關係人是
    否可知悉處分內容，至於處分相對人或利害關係人知悉處分
    之管道係官方通知或是其他方式得知並不影響處分送達之效
    力。又原告既於97年3、4月間即已知悉被告上揭3函，98年1
    月9日應已知悉上揭第(4)函，則其提起訴願期限自應依上揭
    規定及說明，尚無適用訴願法第14條第2項但書規定之餘地
    ，是原告此部分之主張均無足採。
五、綜上所述，原告就程序部分之主張，尚無可採；從而，訴願
    機關以原告提起訴願逾期為由，決定訴願不受理，並無不合
    。本件既未經合法訴願前置程序，原告復提起本件撤銷訴訟
    ，揆諸前揭規定及說明，即屬不備起訴要件，自為法所不許
    ，應予駁回。另原告之訴，既經本院以程序不合予以駁回，
    原告實體上之主張，自無再予審究之必要，併予敘明。
六、依行政訴訟法第107條第1項第10款、第104條、民事訴訟法
    第95條、第78條、第85條第1項前段，裁定如主文。
中    華    民    國    99    年    12    月    30    日
            高雄高等行政法院第二庭
                        審判長法官  江  幸  垠
                              法官  簡  慧  娟
                              法官  吳  永  宋
以上正本係照原本作成。
如不服本裁定，應於裁定送達後10日內以書狀敘明理由，經本院
向最高行政法院提出抗告（須按對造人數附具繕本）。
中    華    民    國    99    年    12    月    30    日
                            書記官  李  昱

司法院資訊處製作；財團法人民間司法改革基金會備份。
